臺灣板橋地方法院刑事判決　　　　　　 95年度簡上字第787號
上　訴　人　乙○○
即被告
上列上訴人因傷害案件，不服本院九十五年度簡字第四二一四號
中華民國九十五年八月三十一日第一審判決（聲請簡易判決處刑
案號：九十五年度偵字第一三八五八號），提起上訴，本院管轄
之第二審合議庭判決如下：
    主  文
原判決撤銷。
乙○○共同傷害人之身體，處拘役貳拾伍日，如易科罰金，以銀
元佰元折算壹日。
    事  實
一、乙○○、甲○○分別居住於臺北縣三重市○○○路一二二巷
    九號一樓、二樓，為鄰居關係，乙○○因甲○○家中幼兒之
    玩耍吵鬧聲素有不滿，多次上樓與甲○○之母親理論，於民
    國九十五年四月十五日十九時四十五分許，乙○○不滿二樓
    聲音過大，至甲○○住家門口破口大罵，甲○○基於傷害之
    犯意，明知乙○○緊靠在其住處鐵門外，如執意開門有可能
    碰撞到乙○○，乙○○受傷亦不違背其本意，仍執意打開鐵
    門因此碰撞到乙○○之額頭及身體，致乙○○受有上排三顆
    假牙脫落、左前胸擦傷、挫傷、頸部瘀傷等傷害（甲○○傷
    害部分，經本院以九十五年度簡字第四二一四號判決判處拘
    役十五日確定），乙○○心有不甘，基於傷害之犯意，出拳
    毆打甲○○，甲○○立即以左手阻擋後，並以雙手扣住乙○
    ○之雙手制止之，俟乙○○不再出手毆打之際，始放開乙○
    ○，乙○○見未致甲○○受傷，遂向甲○○挑釁稱「有種你
    就到樓下解決」，旋即下樓返回住處門口，甲○○亦隨之下
    樓，甫至乙○○之住處前，乙○○與二名真實姓名年籍不詳
    之成年人基於傷害之犯意聯絡，共同出手毆打甲○○，致甲
    ○○受有頭部挫傷、前胸二十公分擦傷、前頸二公分擦傷、
    右頸三公分擦傷等傷害。
二、案經甲○○訴由臺北縣政府警察局三重分局報告臺灣板橋地
    方法院檢察署檢察官偵查起訴。
    理  由
一、上訴人即被告乙○○矢口否認上開犯行，辯稱：伊沒有毆打
    告訴人甲○○，是在甲○○住處前因甲○○打開鐵門之時，
    鐵門打到伊身上，之後甲○○隨即出手毆打伊的左臉，伊就
    自然反應閃躲，但是甲○○又出手勒住伊的脖子，伊嗣後掙
    脫後逃到樓下，並向甲○○說有膽就下樓，甲○○就跟著跑
    到樓下，後來到伊住家門口，甲○○又出手打伊，伊有閃開
    ，然甲○○又以手勒住脖子，伊有掙脫，甲○○所受之傷可
    能係伊在掙脫時所受之傷，應該構成正當防衛而不處罰云云
    。然查：被告於上開時地因甲○○家中幼兒聲音過大乙事，
    至甲○○之住處門口理論，甲○○打開鐵門碰撞到被告，被
    告旋即出手毆打甲○○而遭甲○○阻擋之後，被告向甲○○
    稱「有種你就到樓下解決」，旋即下樓，而甲○○亦隨之下
    樓，甫到被告住處門口，即遭被告與二名真實姓名年籍不詳
    之老人共同毆打，並受有頭部挫傷、前胸二十公分擦傷、前
    頸二公分擦傷、右頸三公分擦傷等傷害，業據甲○○於本院
    審理中證述綦詳，復有宏仁醫院診斷證明書一紙為證。被告
    辯稱沒有出手毆打甲○○云云。然查，甲○○與被告相比之
    下，顯然年輕力壯，且甲○○有跆拳道四段、柔道二段之武
    術根基，倘甲○○如被告所稱多次以拳頭攻擊被告，焉會讓
    被告輕易閃躲；甲○○如出拳攻擊被告，即可造成被告重創
    ，何需勒住被告之脖子，以甲○○之實力，若在二樓即勒住
    被告之脖子，被告何以能輕鬆掙脫而順利返回一樓住處；又
    倘如被告所言，甲○○從二樓追打被告至一樓，則被告所受
    之傷勢顯然甚為嚴重，惟觀諸被告所受之傷為上排三顆假牙
    脫落、左前胸挫傷、頸部瘀傷等傷勢，反而比甲○○之傷勢
    輕微，且被告所受之傷勢為假牙脫落，嘴唇周圍並無任何傷
    痕，顯然假牙係因為晃動而脫落，而非遭甲○○出拳毆打所
    致，基上可知，甲○○上開證述合乎常情，較為可信，而被
    告辯稱之詞，為避重就輕之詞，並無可信。又被告辯稱可能
    是被甲○○勒住脖子，伊奮力掙扎時造成甲○○受傷云云，
    惟甲○○遠比被告年輕力壯，且有武學根基，業如前述，倘
    若被告僅僅是正當防衛而欲掙脫之際，甲○○所受之傷勢焉
    會比被告嚴重；第者，被告所言如屬實，甲○○勒住脖子不
    放，則被告防衛之重點應在甲○○之雙手，甲○○為何受傷
    部位係在頭部、頸部、前胸挫傷，而雙手未有受傷，顯見被
    告確實係以傷害犯意毆傷甲○○。末按正當防衛必須對於現
    在不法之侵害始得為之，侵害業已過去，即無正當防衛可言
    。至彼此互毆，又必以一方初無傷人之行為，因排除對方不
    法之侵害而加以還擊，始得以正當防衛論。故侵害已過去後
    之報復行為，與無從分別何方為不法侵害之互毆行為，均不
    得主張防衛權，最高法院三十年上字第一○四○號判例可資
    參照。甲○○打開住處鐵門傷害被告之後，不法侵害旋即結
    束，被告在甲○○住處前第一次出手毆打甲○○未果，嗣後
    挑釁要甲○○下樓，並在住處前與二名真實姓名年籍不詳之
    成年人共同傷害甲○○，顯然係基於傷害之犯意無誤，被告
    辯稱構成正當防衛，顯不可信。被告辯稱之詞，均毫無可信
    。其犯行堪予認定。
二、(一)按被告乙○○行為後，刑法及其施行法於九十五年七月一
    日修正施行，另罰金罰鍰提高標準條例第二條之規定配合刑
    法修正同時刪除。依修正後刑法第二條第一項之規定：「行
    為後法律有變更者，適用行為時之法律。但行為後之法律有
    利於行為人者，適用最有利於行為人之法律。」。上開刑法
    、刑法施行法等相關法律之修正雖非個別刑罰處罰規定或構
    成要件之變更，然已實質影響行為人刑罰之法律效果，應屬
    刑法第二條第一項所定之法律變更（最高法院八十三年度台
    非字第一九九號判決意旨參照）。是本件自應就被告適用修
    正前後相關規定法律效果綜合比較後，依上開規定適用法律
    ，並應依比較後之結果一體適用，不得就新舊法個別項目割
    裂適用。茲比較說明如下：
    (1)刑法第二十八條雖有作文字修正，本件被告與年籍不詳之
      成年人士彼此間有傷害犯意聯絡，共同實施傷害行為，不
      論依修正前後條文均應論以共同正犯。
    (2)修正前刑法第四十一條第一項前段規定：「犯最重本刑為
      五年以下有期徒刑以下之刑之罪，而受六個月以下有期徒
      刑或拘役之宣告，因身體、教育、職業、家庭之關係或其
      他正當事由，執行顯有困難者，得以一元以上三元以下折
      算一日，易科罰金。」，而被告行為時之易科罰金折算標
      準，依九十五年七月一日修正條文施行前罰金罰鍰提高標
      準條例第二條前段之規定（該條業經總統於九十五年五月
      十七日公布刪除，並自九十五年七月一日失效），就其原
      定數額提高為一百倍折算一日，則被告行為時之易科罰金
      折算標準，應以銀元一百元至三百元折算一日，經折算為
      新臺幣後，係以新臺幣三百元至九百元折算為一日；惟九
      十五年七月一日修正條文施行後之刑法第四十一條第一項
      前段則規定：「犯最重本刑為五年以下有期徒刑以下之刑
      之罪，而受六個月以下有期徒刑或拘役之宣告者，得以新
      臺幣一千元、二千元或三千元折算一日，易科罰金。」，
      比較修正前後之易科罰金折算標準，以九十五年七月一日
      修正條文施行前刑法第四十一條第一項前段規定較有利於
      被告。
    (3)關於罰金刑，刑法分則編各罪所定罰金刑之貨幣單位原為
      銀元，修正前刑法第三十三條第五款規定：「罰金：一元
      （銀元）以上。」，而依罰金罰鍰提高標準條例規定，就
      七十二年六月二十六日前修正之刑法部分條文罰金數額提
      高二至十倍，其後修正者則不提高倍數，並依現行法規所
      定貨幣單位折算新臺幣條例規定，以銀元一元折算新臺幣
      三元。修正後刑法第三十三條第五款規定：「罰金：新臺
      幣一千元以上，以百元計算之。」，刑法第三十三條第五
      款所定罰金貨幣單位經修正為新臺幣後，刑法分則各罪所
      定罰金刑之貨幣單位亦應配合修正為新臺幣，為使刑法分
      則編各罪所定罰金之最高數額與刑法修正前趨於一致，乃
      增訂刑法施行法第一條之一：「中華民國九十四年一月七
      日刑法修正施行後，刑法分則編所定罰金之貨幣單位為新
      臺幣。九十四年一月七日刑法修正時，刑法分則編未修正
      之條文定有罰金者，自九十四年一月七日刑法修正施行後
      ，就其所定數額提高為三十倍。但七十二年六月二十六日
      至九十四年一月七日新增或修正之條文，就其所定數額提
      高為三倍。」。從而，刑法分則編各罪所定罰金刑之最高
      數額，於上開規定修正後並無不同，惟修正後刑法第三十
      三條第五款所定罰金刑最低數額，較之修正前提高，自以
      修正前刑法第三十三條第五款規定有利於被告。
    (4)綜上所述，共犯之修正對本案不生影響，又刑法四十一條
      第一項及第三十三條第五款之修正，均以修正前規定利於
      被告。依修正後刑法第二條第一項前段規定，應適用九十
      五年七月一日修正條文施行前刑法之規定。
    (二)核被告乙○○所為，係犯刑法第二百七十七條第一項傷害
      罪。被告與真實姓名年籍不詳之成年人士共同毆打甲○○
      ，有犯意聯絡及行為分擔，為共同正犯。原審據以論罪科
      刑，固非無見，惟未論述被告尚有共犯，於法未合，上訴
      人提起上訴辯稱並無傷害犯行，雖無理由，然原審既有上
      述之瑕疵，自應由本院予以撤銷改判。爰審酌被告犯罪動
      機、手段、告訴人所受傷害、雙方未達成和解、被告犯後
      毫無悔意仍否認犯行等一切情狀，量處如主文第二項所示
      之刑，並諭知易科罰金之折算標準，以資懲戒。
據上論斷，依刑事訴訟法第四百五十五之一第一項、第三項、第
三百六十九條第一項前段、第三百六十四條、第二百九十九條第
一項前段，刑法第二條第一項前段、第二十八條、第二百七十七
條第一項、修正前刑法第四十一條第一項前段，罰金罰鍰提高標
準條例第一條前段、修正前罰金罰鍰提高標準條例第二條，判決
如主文所示之刑。
本案經檢察官林俊儀到庭執行職務。
中　　華　　民　　國　　96　　年　　1 　　月　　25 　日
                  刑事第九庭    審判長法　官  潘翠雪
                                      法　官  王士珮
                                      法　官  絲鈺雲
以上正本證明與原本無異
本件不得上訴
                                      書記官　蔡美如
中　　華　　民　　國　　96　　年　　1 　　月　　26　　日
附錄本案論罪科刑法條全文：
刑法第二百七十七條
傷害人之身體或健康者，處三年以下有期徒刑、拘役或一千元以
下罰金。
犯前項之罪因而致人於死者，處無期徒刑或七年以上有期徒刑；
致重傷者，處三年以上十年以下有期徒刑。
